【裁判字號】    90,易,2368
【裁判日期】    900917
【裁判案由】    傷害
【裁判全文】
臺灣板橋地方法院刑事判決                          九十年度易字第二三六八號
    公  訴  人  臺灣板橋地方法院檢察署檢察官
    被      告  乙○○
右列被告因家庭暴力罪之傷害案件，經檢察官提起公訴（九十年度偵字第七○二二號
）及移送併案審理（九十年度偵字第五七三一號），本院判決如左：
    主  文
乙○○私行拘禁，處有期徒刑參月，如易科罰金，以參佰元折算壹日。又以其他非法
方法，剝奪人之行動自由，處有期徒刑參月，如易科罰金，以參佰元折算壹日。應執
行有期徒刑伍月，如易科罰金，以參佰元折算壹日。
    事  實
一、乙○○與丁○○係配偶，二人具家庭暴力防治法第三條第一項所定之家庭成員關
    係。乙○○於八十九年十月三日凌晨某時，在其位於臺北縣板橋市○○街五十二
    巷二號二樓住處，因丁○○夜歸並要求離婚，二人因而發生口角，乙○○竟基於
    妨害自由之犯意，抓住丁○○並將其壓在地上，以毛巾塞住丁○○的嘴部，並持
    童軍繩欲綑綁其雙腿使其無法離家，造成丁○○受有上唇擦傷（零點五乘以零點
    五公分）、舌尖擦傷（零點五乘以零點五公分）、左臂瘀傷（零點三乘以零點三
    公分）、左臂擦傷（零點三乘以零點一公分）及右腿擦傷（三點五乘以零點一公
    分）之傷害。然因丁○○奮力掙扎，乙○○綑綁未果，丁○○掙脫並逃入房間內
    將門鎖上，並打電話向住在附近之父母求救，乙○○則持續撞門欲強行進入，甫
    將房門撞開，丁○○之父許聰明、母戊○○○及兄丙○○適為抵達。戊○○○將
    乙○○與丁○○之子帶回照顧，並要求二人中一人至其家中過夜，乙○○即前往
    戊○○○住處，惟仍顧慮丁○○會離家，乃接續前之妨害自由犯意，於離去前將
    住處大門反鎖，並將鑰匙帶走，以此方式將丁○○私行拘禁在住處而無法離去。
    嗣丁○○於同日上午報警，警察據報前往並派鎖匠開門，於十時三十分許尚未打
    開之際適乙○○返家，乙○○乃自行開鎖，丁○○始恢復行動自由，並於同日起
    即回娘家居住。
二、同年月二十三日夜間二十一時許，丁○○趁乙○○至其娘家之際，返回臺北縣板
    橋市○○街五十二巷二號二樓之住處欲拿衣服，乙○○見狀乃隨即返家，二人又
    發生爭執，乙○○為阻止丁○○離去，竟萌妨害自由之犯意，將丁○○推倒在地
    ，以毛巾塞住其嘴部，並抓住其雙手拖行，造成丁○○受有雙唇瘀傷、頭部擦傷
    （三乘以零點一公分）、左臂正面瘀傷四處（一乘以一公分、三乘以三公分、一
    乘以一公分、二乘以二公分）、右腿正面瘀傷（一乘以一公分）、右膝瘀傷三處
    （均一乘以一公分）、右手腕部背面瘀傷二乘以二公分、右臂背面瘀傷四乘以四
    公分、左臂瘀傷二處（一乘以一公分、三乘以一公分），又將強行脫去丁○○之
    衣物僅餘內褲蔽體，僅給其一條大毛巾遮掩，使丁○○不敢外出，以此非法之方
    式剝奪丁○○之行動自由。嗣於同年月二十四日凌晨三時許，戊○○○因丁○○
    未歸，乃至乙○○住處查看，見狀即將丁○○帶回，丁○○始恢復行動自由。
三、案經被害人丁○○訴由臺灣士林地方法院檢察署檢察官呈請臺灣高等法院檢察署
    檢察長令轉臺灣板橋地方法院檢察署檢察官偵查起訴及移送併案審理。
    理  由
一、訊之被告乙○○固坦認有於右開時地抓住告訴人丁○○、以毛巾塞其嘴部、持童
    軍繩表示欲行綑綁、將住處大門鎖上致告訴人無法離家及強脫告訴人衣物等情事
    ，惟矢口否認有何妨害自由或傷害犯行，辯以：(一)八十九年十月三日係因告訴人
    要拿洗碗精、漂白水及浴廁清潔劑等物欲行吞食，伊為阻止方以毛巾塞住其嘴部
    ，然告訴人又丟擲物品，伊乃抓住其雙手並壓在地上，之後告訴人仍續為吵鬧並
    欲離家，伊乃持童軍繩作勢欲綁，在將繩子拿起時摩擦到告訴人腿部，其後伊至
    戊○○○住處時雖有將大門鎖上，但有經告訴人胞兄丙○○之同意，且早晨伊返
    家更換衣服時亦將鑰匙留在前一晚穿的短褲中，告訴人可持以開門；(二)八十九年
    十月二十三日係因告訴人對伊丟物品並大聲喊叫，伊為阻止方抓住其手、以毛巾
    塞住嘴部並脫其衣物，係在拉扯間造成告訴人受傷；(三)告訴人係因第三者之介入
    ，聽從其唆使製造事端入罪於伊云云。
二、經查：
  (一)被告乙○○與告訴人丁○○係夫妻關係，於八十九年十月三日凌晨某時，在二人
    位於臺北縣板橋市○○街五十二巷二號二樓住處，被告因告訴人夜歸並要求離婚
    ，二人發生口角，被告抓住告訴人並將其壓在地上，以毛巾塞住告訴人的嘴部，
    並持童軍繩表示如要離家就把告訴人腿綁起來等語，欲綑綁其雙腿，繩子拿起時
    摩擦到告訴人腿部，造成告訴人受有上唇擦傷（零點五乘以零點五公分）、舌尖
    擦傷（零點五乘以零點五公分）、左臂瘀傷（零點三乘以零點三公分）、左臂擦
    傷（零點三乘以零點一公分）及右腿擦傷（三點五乘以零點一公分）之傷害，嗣
    告訴人進入房間內將門鎖上，並打電話向住在附近之父母求救，被告則持續撞門
    欲行進入，甫將房門撞開，告訴人之父許聰明、母戊○○○及兄丙○○適為抵達
    ，被告即前往戊○○○住處，惟為使告訴人不能離家，乃於離去前將住處大門反
    鎖，並將鑰匙帶走，其後告訴人於同日上午報警，警察據報前往並派鎖匠開門，
    於尚未打開之時適被告返家，被告乃自行開鎖，告訴人始恢復行動自由；又同年
    月二十三日夜間二十一時許，告訴人趁被告至其娘家之際，返回臺北縣板橋市○○街五十二巷二號二樓之住處欲拿衣服，被告隨即返家，二人又發生爭執，被告
    將告訴人推倒在地，以毛巾塞住其嘴部，並抓住其雙手拖行，造成告訴人受有雙
    唇瘀傷、頭部擦傷（三乘以零點一公分）、左臂正面瘀傷四處（一乘以一公分、
    三乘以三公分、一乘以一公分、二乘以二公分）、右腿正面瘀傷（一乘以一公分
    ）、右膝瘀傷三處（均一乘以一公分）、右手腕部背面瘀傷二乘以二公分、右臂
    背面瘀傷四乘以四公分、左臂瘀傷二處（一乘以一公分、三乘以一公分），並強
    行脫去告訴人之衣物僅餘內褲蔽體，僅給其一條大毛巾遮掩，嗣於同年月二十四
    日凌晨三時許戊○○○前來查看時將告訴人帶回等情，業據被告自承不諱在卷，
    核與告訴人之指述、證人許蕭卿、丙○○及到場處理之警員甲○○所述大抵相符
    ，復有告訴人之國民身分證影本乙份、臺北市立和平醫院診斷書及家庭暴力事件
    驗傷診斷書各乙份可資佐證，堪信與事實相符。
  (二)被告雖否認有何犯行，並以前開情置辯，惟：
    1.告訴人否認案發時有欲吞食清潔劑等物品情事，且亦僅在八十九年十月二十三
      日為反抗被告之行為方持物品丟擲，而被告就所稱告訴人欲吞食清潔劑乙節並
      未提出任何事證以資證明，尚難遽為採信。又被告雖於偵查中提出相片八幀表
      示係告訴人丟擲損壞之物品云云，然該等相片所示物品固有損壞之狀況，惟尚
      未能證明係告訴人所為，且相片上之日期均為八十九年九月十一日，是亦難確
      認係案發時所拍攝之相片，故亦不足為有利被告之證據。
    2.證人丙○○固有目睹被告離家時將住處大門鎖上，然當時有出言制止，此經證
      人丙○○證述明確在卷（參本院九十年七月二十三日），是被告所辯將告訴人
      鎖在屋內有經丙○○之同意云云，亦非實在。且人身自由專屬一人，非他人可
      得支配，是縱認丙○○未加制止，甚至明確為同意之表示，被告亦不因而取得
      可限制告訴人行動自由之權利。
    3.被告雖辯稱其在八十九年十月三日早晨自戊○○○家返回住處更換衣服上班時
      ，將住處大門鑰匙留在短褲內，告訴人可憑以開門云云，然被告早晨返家時告
      訴人仍在睡覺，被告亦未將留鑰匙之事告知告訴人，此經被告自承在卷（參本
      院九十年七月二十三日訊問筆錄），則告訴人在前一晚已被反鎖在屋內，而亦
      不知被告在早晨有留鑰匙之情形下，自無從自褲袋中找出鑰匙持以開門。況被
      告尚陳稱：「‧‧‧被告於會議中想起家中另一付鑰匙在換下短褲口袋內，原
      告（指告訴人）無法出門接小孩，於會議結束後，打原告手機欲告知原告鑰匙
      所在，但原告手機不通，隨即開車回家，約十點三十分到家，見一鎖匠在試開
      鎖‧‧‧」等語（參被告九十年七月二十二日答辯狀），尤足證明當時告訴人
      確實無法自行得知可持被告留在家中褲袋內之鑰匙開門。
    4.被告自承：「‧‧‧原告（指告訴人）趁此拿起皮包欲離家出走，被告拉住原
      告拉至臥房，將原告拉至床上，從房中置物袋中拿了小孩玩的童軍繩（長約一
      點二公尺）放在床上，對原告說如要離家就把原告腿綁起來，被告即將繩子拿
      起（因繩子拿起而摩擦到原告之小腿）‧‧‧」等語（參被告九十年七月二十
      二日答辯狀）；又稱：「‧‧‧走之前我有把門鎖一圈，裏面有鑰匙也可以把
      門打開，同我也把鑰匙帶走，家中並沒有任何鑰匙，告訴人因此無法把門打開
      出去，我的目的是不希望他再離家‧‧‧」等語（參本院九十年七月二十三日
      訊問筆錄），復陳稱：「‧‧‧我沒打他，但有脫她上衣及短褲，因她要離開
      ，她有反抗‧‧‧」等語（參臺灣士林地方法院檢察署八十九年度他字第一三
      九四號偵查卷第十七頁），足以證明被告拿童軍繩、鎖門及脫去告訴人衣物等
      行為，其目的均在使告訴人不能外出而剝奪其行動自由。
    5.至於本案件之發生是否肇因告訴人另與第三者來往，乃動機問題，與犯罪事實
      有無之認定並無關係，自不足據為有利被告之事實認定。綜上所述，被告所為
      前開辯解，均為事後圖卸之詞，不足採信，本件事證明確，被告犯行洵堪認定
      。
三、核被告所為，係犯刑法第三百零二條第一項之私行拘禁罪（八十九年十月三日
    部分）及以其他非法方剝奪人之行動自由罪（八十九年十月二十三日部分）。被
    告於八十九年十月三日凌晨持童軍繩欲行綑綁告訴人未成及其後將告訴人反鎖在
    家中之行為，均係基於不使告訴人離家之相同目的所為，已如前述，是其客觀上
    雖有兩個不同之行為，然其應係基於同一之妨害自由犯意接續所為，以達其剝奪
    告訴人行動自由無法離去之目的，時間又極為密接，其整體之法律評價應認係接
    續為之的一個行為，僅論以一個私行拘禁罪為己足。告訴人所受之傷害，係被告
    以強暴方式為妨害自由之行為時所造成，乃施強暴行為之當然結果，衡情應無另
    有傷害之犯意，僅論以刑法第三百條第一項之罪即足，無庸另論傷害罪名。公訴
    意旨雖未敘及被告妨害自由之犯行，然起訴之傷害部分為本件妨害自由犯行當然
    結果，基於起訴效力不可分之原則，其起訴效力自及於包括妨害自由在內之行為
    全部，本院依法仍應審判。又被告先後二次妨害自由犯行，案發日期相距二十日
    ，且均係在被告與告訴人發生爭吵後告訴人欲為離去時，被告為阻止告訴人離家
    所為，且告訴人在八十九年十月三日之衝突後即已回娘家居住，被告於八十九年
    十月二十三日之妨害自由犯行則係在告訴人趁機返回住處收拾衣服時所發生，自
    難認被告在八十九年十月三日第一次之私行拘禁行為時即有妨害自由之概括犯意
    ，堪認被告係分別起意而為之，應予分論併罰。爰審酌被告並無犯罪前科，此有
    臺灣高等法院檢察署刑案紀錄簡覆表在卷可按，現在某電子貿易公司任業務之職
    ，此經被告陳明在卷，素行良好，本件犯行係因其不願與告訴人離婚所致，雖被
    告稱告訴人係因有第三者介入而要求離婚，然告訴人否認之，稱係因二人觀念不
    同無法繼續共同生活而要求離婚，然由被告提出之電話錄音紀錄內容所示，雖不
    能證明告訴人係因有第三者之介入而提出此要求，然依社會一般人之平均標準，
    確已足以使身為丈夫之被告產生一定程度之懷疑，此有被告提出之錄音帶及錄音
    譯文足據，被告在聞得此等電話錄音內容後，未能保持冷靜理性之態度查明真相
    並審慎處理，而在告訴人提出離婚要求時遽為本件犯行，其犯罪動機固非毫無可
    憫，然所使用妨害自由之方式實非現代法治社會所能容許，尤其使用反鎖房門之
    方式，已完全剝奪告訴人之行動自由，而強脫告訴人衣物之行為，亦足以產生相
    當之羞辱效果，尤不足取，並其犯罪後之態度等一切情狀，分別量處如主文示之
    刑，並定其應執行之刑，以示儆懲。又被告所犯上開之罪為最重本刑五年以下之
    罪，依其行為時刑法第四十一條原規定：「犯最重本刑為三年以下有期徒刑以下
    之刑之罪，而受六月以下有期徒刑或拘役之宣告，因身體、教育、職業或家庭之
    關係，執行顯有困難者，得以一元以上三元以下折算一日（業據罰金罰鍰提高標
    準條例第二條前段規定，就其原定數額提高為一百倍折算一日），易科罰金。」
    ，原不得易科罰金，而被告行為後，刑法第四十一條之規定業經於九十年一月四
    日修正，並經總統於九十年一月十日公布，依法於九十年一月十二日生效，而修
    正後之刑法第四十一條第一項之規定：「犯最重本刑為五年以下有期徒刑以下之
    刑之罪，而受六個月以下有期徒刑之宣告，因身體、教育、職業、家庭之關係或
    其他正當事由，執行顯有困難者，得以一元以上三元以下折算一日（提高數額同
    上），易科罰金，但確因不執行所宣告之刑，難收矯正之效，或難以維持法秩序
    者，不在此限」，被告即得依此修正後之規定易科罰金，是以比較修正前後之內
    容，新法對於被告並無較為不利之處，應依刑法第二條第一項本文之規定，適用
    修正後刑法第四十一條第一項分別就宣告之刑及所定應執行之刑各為易科罰金標
    準之諭知。
四、公訴意旨尚以被告於八十九年九月間在其住處亦有以徒手方式毆打告訴人，致告
    訴人受有傷害等情，認被告就此亦涉犯刑法第二百七十七條第一項之傷害罪嫌。
    按犯罪事實應依證據認定之，無證據不得推定其犯罪事實；又不能證明被告犯罪
    者，應諭知無罪之判決，刑事訴訟法第一百五十四條、第三百零一條第一項分別
    定有明文。又告訴人之告訴，係以使被告受刑事訴追為目的，是其陳述是否與事
    實相符，仍應調查其他證據以資審認，最高法院五十二年度台上字第一三○○號
    判例亦足資參照。且刑事訴訟上證明之資料，無論其為直接或間接證據，均須達
    於通常一般之人均不致有所懷疑，而得確信其為真實之程度，始得據為有罪之認
    定，若其關於被告是否犯罪之證明未能達此程度，而有合理懷疑之存在，致使無
    從形成有罪之確信，根據「罪證有疑，利於被告」之證據法則，即不得遽為不利
    被告之認定，亦有最高法院七十六年度臺上字第四九八六號判例可稽。訊之被告
    固坦承確有約於八十九年九月九日或十日之凌晨，在其住處以徒手方式打告訴人
    ，惟堅詞否認有何傷害犯行，辯以係因告訴人晚並稱與他人有親蜜行為，伊因氣
    憤而打告訴人一巴掌及手部幾次，然並未造成傷害之情形等語。公訴人認被告涉
    犯右揭犯嫌，無非係以告訴人之指述及被告自承有毆打告訴人之陳述為其主要論
    據。經查：被告固坦認於八十九年九月間在其住處以徒手方式打告訴人，並與告
    訴人之指述一致，然被告並未供承因此致告訴人成傷；而告訴人在該次受被告毆
    打後，並未驗傷，此經告訴人在本院審理中供述明確在卷（參本院九十年七月二
    十三日訊問筆錄及審判筆錄），而告訴人復無法說明被告該次毆打行為究竟造成
    如何之傷害，自難徒憑其並非明確之指述遽行認定被告該次行為確有造成其傷害
    之情形，尚不足認其行為已與刑法傷害罪之構成要件相符。此外，復無其他積極
    事證足認被告有何傷害犯行，揆諸前開說明，其犯罪嫌疑仍為不足，本院原應為
    無罪之宣告，然此部分公訴人認與前開經起訴並論科之犯罪部分有連續犯之裁判
    上一罪關係，爰不另為無罪之諭知，併此敘明。
據上論斷，應依刑事訴訟法第二百九十九條第一項前段、刑法二條第一項本文、第三
百零二條第一項、第四十一條第一項、第五十一條第五款、罰金罰鍰提高標準條例第
一條前段、第二條，判決如主文。
中      華      民      國      九十      年      九    月      十七    日
                                      臺灣臺北地方法院刑事第二庭
                                          法  官  楊  博  欽
右正本證明與原本無異。
如不服本判決，應於判決送達後十日內，向本院提出上訴狀。
                                          書記官  潘  文  賢
中      華      民      國      九十      年      九    月      十七    日
附錄本案論罪科刑法條全文：
  中華民國刑法第三百零二條
  私行拘禁或以其他非法方法，剝奪人之行動自由者，處五年以下有期徒刑、拘役或
  三百元以下罰金。因而致人於死者，處無期徒刑或七年以上有期徒刑，致重傷者，
  處三年以上十年以下有期徒刑。
  第一項之未遂犯罰之。


司法院資訊處製作；財團法人民間司法改革基金會備份。
